臺灣臺中地方法院民事判決　96年度建字第109號
原　　　告　臺中縣政府
法定代理人　乙○○
訴訟代理人　林坤勇律師
被　　　告　世合工程技術顧問股份有限公司
法定代理人　甲○○
訴訟代理人　楊明勳律師
上當事人間請求損害賠償等事件，本院於民國96年11月30日言詞
辯論終結，判決如下：
    主    文
被告應給付原告新台幣肆佰壹拾萬伍仟零壹拾柒元及自民國九
十六年八月七日起至清償日止，按年息百分之五計算之利息。
原告其餘之訴駁回。
訴訟費用由被告負擔九分之一，餘由原告負擔。
本判決原告勝訴部分，於原告以新台幣壹佰肆拾萬元供擔保後，
得假執行。但被告如為原告預供擔保新台幣肆佰壹拾萬伍仟零
壹拾柒元，免為假執行。
原告其餘假執行之聲請駁回。
    事實及理由
壹、原告起訴主張：
  一、原告與被告於92年4月18日簽訂台中縣政府「九二一地震
      教育園區○○道路、停車場、橋樑等工程」委託技術服務
      工程委託設計監造契約書 (原證一)，而鐵山營造工程有
      限公司則負責施作上述工程，在施工期間，於93年10月4
      日因發生橋樑北岸預鑄節塊倒塌工安事故，經台灣省結構
      技師工會之結構技師林明勝、黃嘉瑞鑑定書之第13頁之十
      四、鑑定結論與建議之 (三)認：「、、、設計圖說未予
      明確指定，結構計算亦未說明假設之施工方式？誠有檢討
      之必要。」 (原證二)。繼續施工後又發生聯外橋樑南岸
      橋墩之北墩臂西側面、東側面頂部均已出現垂直裂縫 (
      參鑑定報告書上冊附件五之A-55，原證三)，原告乃召集
      設計監造單位 (即世合公司)、施工單位 (即鐵山公司)召
      開多次協調會議，試圖解決上述問題，卻在施工期間發現
      ，南岸橋墩之北墩臂頂部裂縫似有擴大跡象 (參鑑定報告
      書上冊附件五之A一59，證三)，因事涉公共安全，且被告
      與案外人即鐵山公司又互相推諉、卸責。原告無奈乃委請
      台灣省結構工程技師林明勝、李仲彬貳人鑑定上述標的物
      裂損原因及對結構安全之影響研判，鑑定結論為：(二)如
      按設計監造單位所指稱之正確施工方式【場撐並且一次吊
      裝完成】，依鑑定單位之結構分析顯示，完工使用階段標
      的物北墩臂承受之剪力將降低，但軸壓力甚大，因墩臂支
      承面混凝土承壓面積不足，仍有承壓破壞之虞，而鋼鉸支
      承因上承鈑僅焊接於錨定鋼筋、下承鈑錨定螺栓未加強圍
      束等，如承受較大之剪力，仍有移位或裂損之可能。(三)
      聯外橋樑造型優美但結構行為特殊，設計監造單位誠有美
      學、創意，但對於設計細節交代不清或考量欠缺周詳，如
      預鑄節塊承受拉應力、未設計剪力榫、Y型橋墩墩臂過細
      且過於平緩、鋼鉸支承之錨定設計不佳等，才是沒造成聯
      外橋樑施工過程處處隱藏危機之所在。(四)預力混凝土橋
      樑由於有預應力、潛變、乾縮、鬆弛等特性，行為複雜，
      其施工過程與完工使用後之應力變化、撓曲變形等，皆與
      施工步驟及支撐方法有密切之關係【因結構系統持續改變
      】。而設計圖說簡略，未明確交代施工方式，結構計算書
      亦未說明假設之施工方式？實有檢討之必要。(五)施工單
      位所提之施工計畫係採【多階段吊裝組立工法】+【場撐
      工法】，已改變橋樑原設計假設之施工條件，惟所提計算
      書卻僅分析整體結構一次吊裝完成之受力行為，未分階段
      檢核施工過程之節塊應力、撓度變化及支承受力，如何確
      保完工使用之橋樑結構安全？而設計監造單位竟未詳閱並
      予提醒糾正，率予審核通過，似嫌專業能力不足。(六)長
      期以來，國內施工單位之結構分析判斷能力本較設計單位
      薄弱，本案施工單位及其委託之專業技師未詳加分析掌握
      聯外橋樑施工過程之結構行為，固難辭其咎。而設計監造
      單位疏忽聯外橋樑結構系統之特殊性及對施工方式之敏感
      性，未善盡督導之責，及時提醒糾正施工單位，待事後再
      予補強、變更設計等已令人缺乏信心，無濟於事，誠屬遺
      憾。、、、」 (參鑑定書上冊第15、16頁，原證三)可見
      聯外橋樑結構上之瑕疵，乃至不堪使用係屬被告設計不良
      及被告未盡監造之責所致 (原證二、原證三)。而此150米
      長之聯外橋樑之結構已經判定有嚴重瑕疵，為避免發生公
      共危險，必須全部拆除重作。而150米長之聯外橋樑於施
      工單位即鐵山營造工程有限公司在施作期間，因被告之設
      計不良及報告未盡監造之責，任其施作完成。以致必須依
      承攬契約給付承攬人即鐵山此部份之營造費用，而此部份
      之建造費用共計新台幣 (下同)3842 萬3259元，其中1654
      萬0070元之部份工程款 (實際給付予鐵山之估驗已請款為
      17,946,565元，參原證四之黃色標示部份，惟因橋樑柱子
      有部份留存，扣除有用之工程款部份1,406,495元，故已
      給付之工程損失為1654萬0070元)在發生工安事故前 (93
      年10月4日發生橋墩節塊掉落之工安事故)，因已完成施作
      ，並經監造單位即被告准予驗收，鐵山公司已依程序辦理
      估驗請款完成 (原證四)。另2188萬3189元工程款部份，
      鐵山則以台灣省結構技師公會鑑定結果係台中縣政府之履
      行輔助人即世合公司之設計有重大疏失為由起訴向台中縣
      政府求償 (案號：96年度建字第16號；實股)。而3842萬
      3259元即為1654萬0070元 (已生之損失)與2188萬3189元(
      鐵山因被告設計有瑕疵致所施作之系爭工程無法使用之施
      工損失，鐵山向原告另行求償之金額，而此部份之損失亦
      係可歸責於被告)之總和，原告之所以會有如此鉅額之損
      失，完全是被告設計、監造有重大之疏失所致，給付之內
      容於原告不僅無益且有害。完全無法符合債之本旨，原告
      自得依二造之設計監造契約第九條第四項，「如因乙方之
      規劃設計不當或監造不實，致危害公共安全或甲方 (原告
      )蒙受損失，乙方應負賠償之責」 (原證一)之約定及不完
      全給付之法理 (訴之合併)向被告請求3842萬3259元之債
      務不履行之損害賠償。
  二、而一、所述之2188萬3189元工程款部份(原證五)，即鐵
      山起訴求償之部份詳述如下：
  　(一)93 年10月4日橋墩節塊掉落之工安事故。鐵山建造橋墩
        節塊工程之損失384萬1921元。
　　(二)工期展延期間(94.1.24~94.11.23，210日)，須支付工
        程人員之薪資費用計4,170,720元。
　　(三)工期展延期間(94.l.24~94.11.23，210日)，增加支出
        相關之行政管理費及受有利潤損失2,839,542元。
　　(四)工期展延期間(94.1.24~94.ll.23，210日)，增加支出
        「施工中交通安全設施維持費、勞工安全衛生管理費、
        工程品質管制作業費」費用712,764元。
     (l)施工中交通安全設施維持費：237,588元。
　 　(2)勞工安全衛生管理費：237,588元。
     (3)工程品質管制作業費：237,588元。
    (五)第二次變更設計後，縣府就第二次變更設計已施工完成
        之數量及因該次變更設計而拆除原結構物之費用
        6,036,242元。
    (六)依94.9.30會議結論將上部結構拆下，鐵山將該工程發
        包予峻億營造之費用為4,282,000元。
    (一)至(六)共計2188萬3189元(原證五)，而2188萬3189元加
    上已付給鐵山之1654萬0070元共計3842萬3259元之損失，皆
    係因被告設計、監造之重大疏失所造成。故依二造設計監造
    契約第九條第四項「如因乙方之規劃設計不當或監造不實，
    致危害公共安全或甲方 (原告)蒙受損失，乙方應負賠償之
    責」 (原證一)。被告自應負3842萬3259元之損害賠償 (含
    已付之1654萬0070元)，縱使契約已於94年ll月28日終止 (
    原證六)，依民法第263條準用第260條之規定，契約之終止
    ，不妨礙損害賠償之請求。原告仍得請求上述金額之賠償，
    至於被告之設計監造服務費即新台幣126萬4116元部份，則
    因被告之給付於原告不僅無益且有害，不生給付之效力，原
    告自無庸為對待給付即設計監造服務費之給付。
貳、原告對被告答辯之陳述：
  一、
　　(一)一般結構外審多係書面審查，書面資料之正確性乃應由
        原設計者簽證負責；本系爭橋樑裂縫原因之鑑定案，鑑
        定單位為求謹慎特綜合評估鐵山公司與被告雙方之陳述
        ，分成三種設定狀況，另行獨立建立結構模型加以分析
        驗證，並負鑑定責任。可見「審查」與「鑑定」兩者角
        色與功能並不相同，不能混為一談。
    (二)
　　 (l)被告所述施工步驟及支撐方式其內容並不涉及完工後之
        使用性及工程數量之增減乙事，惟參依結構技師公會之
        橋墩裂縫原因鑑定報告第13頁、(二)、4載明「比較
        CASE－l至CASE－3之分析結果，可知標的物墩臂載重依
        施工程序不同而變化甚大 (因結構系統持續改變)」，
        故知於不同之施工步驟及支撐方式，對本橋樑施工過程
        中造成不同之風險，被告為本工程之設計監造單位，當
        善盡權責詳予評估承包商所提之施工步驟並提出糾正以
        控管施工風險及工程品質，確保橋樑結構於施工中及完
        工使用之安全性。
     (2)被告承認原設計圖說並未指明施工步驟及支撐方式。
    (三)
     (l)有關鐵山公司吊裝預鑄節塊倒塌之工安事故乙案，本府
        業已函請鐵山公司應繳回該工程損失之金額新台幣
        4,379,403元。
     (2)依設計監造契約第9條第4項規定「如因乙方之規劃設計
        不當或監造不實，致危害公共安全或甲方蒙受損失，乙
        方應負賠償之責」，因鐵山公司已向原告訴訟該吊裝預
        鑄節塊倒塌之工安事故損失金額應由原告負責，故依契
        約之精神，該損失金額理應由被告負賠償之責。
  二、一般結構外審多係書面審查，書面資料之正確性乃應由原
      設計者簽證負責；本系爭橋樑裂縫原因之鑑定案，鑑定單
      位為求謹慎特綜合評估鐵山公司與被告雙方之陳述，分成
      三種設定狀況，另行獨立建立結構模型加以分析驗證，並
      負鑑定責任。可見「審查」與「鑑定」兩者角色與功能並
      不相同，不能混為一談。
  三、
    (一)設計單位之設計圖書、計算資料等已列入鑑定檢討及研
        判之參考 (詳橋墩裂縫原因鑑定報告書第十三章)，如
        僅審查原設計計算書，恐仍有不足，此部份鑑定單位須
        予詳細考量。
　　(二)本案鑑定技師之一具有十餘年預力混凝土橋樑設計監造
        經驗，並於國內大學土木系、營養系教授「預力混凝土
        學」多年，學識經驗可受公評。而一般結構外審多係書
        面審查，書面資料之正確性仍應由原設計者簽證負責；
        本鑑定則為求謹慎，特綜合評估兩造雙方之陳述，分成
        三種設定狀況，另行獨立建立結構模型加以分析驗證，
        並負鑑定責任。可見「審查」與「鑑定」兩者角色與功
        能並不相同，不能混為一談。
 　 (三)
     (l)鑑定單位之結論是係依據結構分析結果(按原設計之施
        工方法，完工後靜載重作用下且未乘載重係數時，墩臂
        軸壓力達1585T)，非為臆測之詞。
     (2)本案鋼鉸支承鈑與上部結構之錨定頗有問題，由橋墩裂
        縫鑑定報告附件五支承破壞照片0一13、14可知，因錨
        定鋼筋密集 (6一36φ)，其焊接成效並未達成，故承受
        較大剪力時，仍有位移或裂損之可能。
    (四)
     (l)「預鑄節塊承受拉應力」係依原設計之施工方法進行結
        構分析之結果(完工後常時載重下，最大拉應力為
        53.4kgf/cm2 )。
　　 (2)「Y型橋墩臂過細且過於平緩」係依原設計之施工方法
        進行結構分析之結果 (見三 (一)回應)。
　　 (3)「鋼鉸支承之錨定設計不佳」，理由亦見三(一)回應，
        以上所述皆非臆測之詞。
    (五)設計監造單位要求之施工方式應於設計圖中明確交代，
        惟本案事實並非如此。
    (六)
     (l)鑑定結論與建議 (四)所述文字皆可於預力混凝土橋樑
        工程學理及專業經驗中獲得印證，相關專業書籍皆有提
        及，並非臆測之詞。
     (2)被告於原設計圖說並未指明施工步驟及支撐方式。
    (七)
　　 (l)被告於論述中已承認被告原設計圖說並未指明施工步驟
        及支撐方式。
     (2)設計監造單位之職責本就包含審查承包商提報之施工計
        劃、施工圖及其他送審案件，並解釋及諮詢工程上之疑
        難問題，承包商提送審之案件如有疑慮，雖承商有另請
        專業技師簽證，仍當予駁回，監造之功能豈不在此？ 如
        經設計監造單位糾正駁回後施工單位仍舊堅持並貿然施
        做，則理應由其負全責。
    (八)被告已道出本案之兩個關鍵問題： 其一為「施工單位本
        身之結構分析判斷能力不足，致未能瞭解『改變施工組
        立及支撐方式即已改變原設計之結構系統』，其應力、
        變形皆已不同」；另一問題則是「設計監造單位亦未詳
        閱察覺，並予提醒糾正」，監造之功能豈不在此？如經
        設計監造單位糾正駁回後施工單位仍舊堅持並貿然施做
        ，則理應由其負全責。
  四、
    (一)因橋墩裂縫持續擴大已嚴重影響整體橋樑結構安全，為
        考量施工安全及橋樑完成後之使用安全，不得不將節塊
        拆下，而拆下後之預鑄節塊，因已受預力施拉已不堪使
        用，且被告雖有提出補強方案，惟當鐵山公司就補強方
        案提出質疑之處時，被告亦無法提出有力之說服證明所
        提方案之可行，且自94年8月10日發現裂縫繼續擴大至
        94年ll月28日終止合約前，期間延宕逾3 個月之時間，
        被告遲無法提出有效之解決方案，顯示被告對本橋樑之
        結構行為無法有效及清楚之掌控，而且原告亦不可能永
        無止境虛耗等待下去，故鐵山公司與被告均同意辦理終
        止合約。
    (二)另參考台灣省結構技師公會之橋墩裂縫鑑定報告(第14
        頁)橋墩裂縫對整體結構安全之影響亦有提及，橋墩北
        墩臂之局部剪力裂損集中於頂部，…，最壞狀況則造成
        橋樑崩落，應儘速採適當措施加以補救(如拆除重做..)
        ，故考量日後橋樑使用之安全性，本案橋墩拆除另重新
        發包改採鋼橋設計施做並無不妥。
    (三)依設計監造契約第9條第4項規定「如因乙方之規劃設計
        不當或監造不實，致危害公共安全或甲方蒙受損失，乙
        方應負賠償之責」，故鐵山公司向原告求償主橋樑拆除
        工程之費用，理應由被告負賠償之責。
    (四)而有關新設鋼橋另行發包之費用，並無在本案訴訟求償
        之內。
　原告聲明：求為判決：
  (一)被告應給付原告新台幣38,423,259元及自民國起訴狀繕本
      送達翌日起至清償日止，按年息百分之五計算之利息。
　(二)訴訟費用由被告負擔。
　(三)原告願供擔保，請准宣告假執行。
、被告則辯以：
  一、緣原告以林明勝與黃嘉瑞兩人所作成之台灣省結構工程技
      師公會，民國93年ll月10日，「九二一地震教育園區○○
      道路、停車場、橋樑等工程」-橋樑倒塌原因鑑定案 (文
      號：台省結技鑑字第1021號，以下簡稱1021號鑑定報告)
      之鑑定報告書及林明勝與李仲彬兩人所作成之台灣省結構
      工程技師公會，民國95年l月23日，「九二一地震教育園
      區○○道路、停車場、橋樑等工程」-橋樑裂縫原因鑑定
      案 (文號：台省結技鑑字第1229號，以下簡稱1229號鑑定
      報告)之鑑定報告書。認為被告設計與監造不當，違反與
      原告於92年4月18日簽訂之台中縣政府「九二一地震教育
      園區○○道路、停車場、橋樑等工程」技術服務工程委託
      設計監造契約書。惟系爭1021號在鑑定報告與1229號在監
      定報告二份報告書，基於以下理由，並不足採。
  二、蓋原告以本案同一事實及理由，將被告法定代理人甲○○
      ，認為違反技師法，移送行政院公共工程委員會懲戒，經
      行政院公共工程委員會將本件移請台灣省土木技師公會表
      示意見。台灣省土木技師公會表示「本案橋樑工程結構設
      計係由台中縣政府委託中興大學結構外審通過，專家審查
      通過之設計案，應無設計不當之情形。至於施工中承造人
      要求變更施工工法，經監造單位要求經專業技師簽證辦理
      ，承造人亦依監造單位指示另行委請結構技師設計分析，
      並確認變更施工工法應屬可行，縱然橋樑施工中發生倒塌
      事故需要追究責任亦應朝他方追究，此方面亦應與胡技師
      無涉。且本案工程施工中監造單位對施工缺失，曾數次函
      請承造人立即改善 (參被證一)，但均未獲善意回應，拖
      延約10個月之後直至橋樑結構體發生嚴重裂縫後，台中縣
      政府才於94.11.30再委託台灣省結構技師公會辨理「橋樑
      裂縫原因鑑定」，其實該橋樑早已於94.9.30拆除完畢，
      因此台灣省結構技師公會在無現狀情形下完成裂縫原因鑑
      定，其根據為何？仍有置疑之處。(參被證二)」顯見原告
      採用不當鑑定報告，片面追究被告責任，實屬不該。
  三、台中縣政府委託台灣省結構技師公會辦理之系爭鑑定報告
      書，鑑定技師林明勝一人即身兼兩份報告之鑑定人，實則
      林明勝技師所主持之林明勝結構大地技師事務所，與被告
      所營之業務相同，與被告具商業競爭關係。自難期待其公
      正客觀作成鑑定報告。尤其鑑定人欠缺本案工程相關專業
      及設計實際經驗，其內容多數主觀臆測之詞，明顯偏頗，
      茲相關說明如下：
    (一)「九二一地震教育園區○○道路、停車場、橋樑等工程
        」設計監造案係被告於92年4月3日，經由原告評選而得
        標，其中有關橋樑部份原規劃為鋼橋，被告原規劃團隊
        係委由藍永佰技師負責設計，藍永佰技師因受限於人力
        不足，故邀林明勝技師為其合作夥伴，並於評選會議當
        天現場由藍永佰介紹林明勝與被告法定代理人甲○○相
        識。詎料，設計期間因為配合地震園區整體造型與景觀
        ，使用單位較喜歡預鑄節塊之造型，橋樑部分設計被告
        遂改與日商SDG公司合作，因不採用原規劃之鋼橋系統
        ，被告遂未委由藍永佰技師負責。而日後之橋樑倒塌鑑
        定案及橋樑裂縫原因鑑定案，林明勝技師即主動向結構
        技師公會申請要求做此鑑定案，其心可議。
    (二)尤其本案涉及變更施工法部分，本案承包商鐵山營造工
        程有限公司(以下簡稱鐵山公可)皆委由藍永佰技師參
        與規劃，部分支撐系統並由藍永佰技師簽證，被告審查
        鐵山公司所提出之變更施工法時，事前皆經由藍永佰技
        師說明，鋼製鉸支承系統變更並由其簽證認同，被告法
        定代理人與藍永佰技師皆為專業技師。若1021號鑑定報
        告與1229號鑑定報告指謫被告有專業疏失，豈藍永佰枝
        師亦有疏失？
    (三)末查，1021號鑑定報告「鑑定結論與建議」(一)與(二)
        中明顯指支撐架支撐不足，為「標的物倒塌之直接原因
        與間接原因」為施作廠商之責任，卻於「鑑定結論與建
        議」 (三)與 (四)中，指被告「設計圖說未予明確指定
        ，結構計算亦未說明假設之施工方式？誠有檢討之必要
        。」；「而監造單位竟予審查通過，似嫌草率或專業能
        力不足。」。究竟被告與承包商鐵山公司兩者責任如何
        ？孰輕孰重？鑑定結論內容責任不清，原告卻據此鑑定
        報告，將所有責任歸責於被告，如何讓人信服。
  四、鑑定係鑑定人依其特別知識觀察事實，加以判斷而陳述之
      鑑定意見。然就鑑定人之鑑定意見可採與否，仍應踐行調
      查證據之程序，最高法院79年台上字第540號判例要旨已
      揭示。職故，1021號鑑定報告與1229號鑑定報告基於以上
      理由，欠缺客觀性與專業性，又未觀察事實，實不宜遽採
      為證據，進而認定被告設計與監造不當，而違反契約，應
      負損害賠償責任。
  五、又原告以本案同一事實及理由，將被告法定代理人甲○○
      ，認為違反技師法，已移送行政院公共工程委員會懲戒審
      議中，被告法定代理人甲○○是否違反技師法？即被告有
      無專業上疏失？均足影響本案判決結果，為本案裁判重要
      基礎事實，請求鈞院裁定停止本案訴訟程序，待行政院公
      共工程委員會是否懲戒被告法定代理人甲○○確定後，再
      續行訴訟程序。
  六、按原告主張被告設計與監造系爭工程錯誤乙節，實屬誤會
      ，茲就本案原告相關之主張，分別說明如下：
    (一)關於系爭工程橋樑設計之結構審查，業經原告委託國立
        中興大學土木工程學系結構審查委員會審查通過 (被證
        一)，殆無疑義，合先敘明。
    (二)關於『設計圖說並未予明確指定，結構計算亦未說明假
        設之施工方式？誠有檢討之必要。』乙節。惟查：被告
        原設計圖已標示橋樑上部結構，為預鑄節塊吊裝方式，
        相關工作細項及施工單價，亦於原告與承造商鐵山公司
        間契約中詳列，並無未說明施工方式之情事。另施工步
        驟及支撐方式 (如「一次吊裝工法」或「分階段吊裝工
        法」，詳參附件一)，此及按一般工程慣例，其內容並
        不涉及完工後之使用性及工程數量之增減，但會影響施
        工成本及工期，屬承造商應自行負責事項，非屬設計單
        位之權責，故被告原設計圖說按一般工程慣例，不須指
        明施工步驟及支撐方式。
    (三)被告同意鐵山公司之施工計畫書，與橋樑倒塌原因無關
        。本案橋樑倒塌之原因，與鐵山公司所提出之施工計畫
        書中所採取之施工方法無關。本案橋樑倒塌之主因，實
        係鐵山公司施工進度落後，並未按自行提出之施工計畫
        書進度施作，被告遂於九十三年九月十七日函催鐵山公
        司趕工，以免進度落後 (被證二)。查系爭工程至九十
        三年十月四日因橋墩節塊掉落，發生工安事故為止，節
        塊進度約落後二個月 (被證三)。鐵山公司節塊工程進
        度落後，使得臨時支撐架須承受較為長久之載重，加以
        北岸工區停頓數十日未做，造成支撐架結構穩定安全變
        數。若節塊工程進度未落後，當不至發生於施中橋樑倒
        塌事故。此觀台灣省結構工程技師公會九十三年十一月
        十日系爭工程橋樑倒塌原因鑑定報告 (台省結技鑑字第
        1021號)鑑定結論與建議 (二)『設若第l1~22節塊儘早
        與邊塊橋樑完成預力結合，則可形成額外之安全保護(
        簡支懸伸樑結構)，則即使支撐架承載能力降低，標的
        物亦僅大量撓曲變形但不致於告倒塌，人命傷亡當可避
        免。』可知 (詳參附件二)。
    (四)關於『系爭工程橋樑倒塌原因鑑定報告之鑑定結論，亦
        指明設計監造單位之設計有重大疏失，故該工安事故之
        發生，顯不可歸責於鐵山公司甚明。』乙節。惟查：本
        橋樑工程屬「危險性工作場所審查暨檢查辦法」第二條
        規定之丁類場所 (被證四)，依規定應於作業前三十日
        向當地勞動檢查機構申請審查，其審查主要內容為施工
        計畫書及施工安全評估報告書 (第五章第17條)。被告
        本於職責，於九十三年三月三日即函請鐵山公司儘速依
        規定於作業三十日前向主管機關辦理審查 (被證五)。
        惟鐵山公司於工安事故發生前，尚未依法向當地勞動檢
        查機構申請審查，卻遲至同年十月二十二日 (工安事故
        發生後)始提出申請 (被證六)。鐵山公司為施工單位，
        未按規定行事，發生工安事故，卻推卸責任予設計監造
        單位，豈有此理。
  七、關於系爭工程結構設計之審查，國立中興大學土木工程學
      系結構審查委員會係由六位學識豐富教授所組成，其報告
      遠較由兩位結構工程枝師所出具之橋樑倒塌原因鑑定報告
      專業、客觀及公正。顯見系爭工程結構設計並無錯誤。系
      爭工程設計除獲國立中興大學審查通過外，亦分別於九十
      三年六月三十日獲行政院公共工程委員會查核甲等 (被證
      七)及九十四年五月二十四日亦再獲行政院公共工程委員
      會之肯定 (被證八)。足見系爭工程設計亦受中央主管機
      關之肯定。
　八、關於原告援引台灣省結構工程技師公會「九二一地震教育
  　　園區○○道路、停車場、橋樑等工程」橋墩裂縫原因鑑定
  　　報告，指摘被告設計及監造不當乙節，被告茲分別說明如
    　下：
    (一)原告稱『如按設計監造單位所指稱之正確施工方式 (
        場撐並且一次吊裝完成)，依鑑定單位之結構分析顯示
        ，完工使用階段標的物北墩臂承受之剪力將降低，但軸
        壓力甚大，因墩臂支承面混凝土承壓面積不足，仍有承
        壓破壞之虞，而鋼鉸支承因上承鈑僅焊接於錨定鋼筋、
        下承鈑錨定螺栓未加強圍束等，如承受較大之剪力，仍
        有移位或裂損之可能』。惟查，鑑定單位未檢核被告所
        提出之結構分析，且無法指出被告結構分析何處有誤，
        卻自行建構另一新模型進行結構分析，照道理，鑑定單
        位應審查被告提出之結構分析所假設的荷重、邊界條件
        、分析模式及各種相關依據，再決定被告之設計是否有
        錯誤，然本次鑑定單位並未作此審查，即依其自行分析
        所建立之模型來否定被告之設計，鑑定方法顯然錯誤，
        其鑑定報告專業性實屬堪虞。又被告之設計是經過第三
        可公證認可之單位國立中興大學，且為數位教授級審查
        通過認可，而鑑定單位僅憑兩位技師自己核算，鑑定人
        亦為一般之技師，其所分析之方式及假設之邊界條件並
        未受第三可公證認可之單位審查，其自行假設之結構分
        析，未經嚴謹之審查，即說原設計者有誤，會產生拉應
        力。實則依被告之結構分析顯示，完工使用階段標的物
        墩臂支承面並無混凝土承壓面積不足問題，現場亦未發
        生承壓破壞現象。又鋼鉸支承之錨定螺栓本身並未承受
        壓力，因此並無「錨定螺栓未加強圍束」之問題存在。
        再者，鋼鉸支承之上承板及下承板之錨定方式，依設計
        單位之查核結果均符合規範之規定，事實上亦未發生此
        種損壞現象。故鑑定結論所述『有承壓破壞之虞』、『
        如承受較大之剪力，仍有移位或裂損之可能』等語，毫
        無數據佐證與事實根據，均屬主觀臆測之詞。
    (二)原告稱『聯外橋樑造型優美但結構行為特殊，設計監造
        單位誠有美學、創意，但對於設計細節交代不清或考量
        欠缺周詳，如預鑄節塊承受拉應力，未設計剪力榫、Y
        型橋墩墩臂過細且過於平緩，鋼鉸支承之錨定設計不佳
        等，才是造成聯外橋樑施工過程處處隱藏危機之所在。
        』惟查，按被告之設計方式施工，依標的物橋樑線形所
        產生之力學行為及受力模式，以及預力鋼鍵之預壓力束
        制下，橋樑均為永遠承受軸壓力，橋樑預鑄節塊間並無
        產生拉應力之可能，縱使有受軸壓產生潛變，理論上軸
        壓力亦僅可能達零應力之情況，不致產生張應力。又依
        標的物橋樑線形所計得之垂直橋樑軸線之剪力不大，計
        算結果均在預鑄節塊界面摩擦剪力之容許範圍內，況且
        有預力鋼鍵之束制及無收縮水泥砂漿之黏著下，標的物
        縱使未設置剪力榫之情況下亦不致有產生剪力強度不足
        之問題。因此鑑定結論所述「如預鑄節塊承受拉力」、
        「Y形橋墩墩臂過細且過於平緩」及「鋼鉸支承之錨定
        設計不佳等，才是造成聯外橋樑施工過程處處隱藏危機
        之癥結所在」等語，亦毫無數據佐證與事實根據，純屬
        主觀臆測之詞。
    (三)原告稱『預力混凝土橋樑由於有預應力、潛變、乾縮、
        鬆弛等特性，行為複雜，其施工過程與完工使用後之應
        力變化、撓曲變形等，皆與施工步驟及支撐方法有密切
        之關係 (因結構持續改變)。而設計圖說簡略，未明確
        交待施工方式，結構計算書亦未說明假設之施工方式？
        實有檢討之必要。』惟查，被告原設計圖已說明於包工
        方式，惟施工步驟及支撐方式，按一般工程慣例，屬承
        造商應自行負責事項，非屬設計單位之權責，已詳述如
        可。而鑑定結論所述『預力混凝土橋樑由於有預應力、
        潛變、乾縮、鬆弛等特性，行為複雜，其施工過程與完
        工使用後之應力變化、撓曲變形等，皆與施工步驟及支
        撐方法有密切關係 (因結構持續改變)』等語，屬一般
        性教科書之觀念概述；被告原設計圖已將完工使用後之
        潛變、乾縮、鬆弛等特性考量進去，並已明確交代說明
        施工方式為預鑄節塊吊裝工法。
    (四)原告稱『施工單位所提之施工計畫書係採「多階段吊裝
        組立工法」＋「場撐工法」，變更橋樑原設計假設之施
        工條件，惟所提計算書卻僅分析整體結構一次吊裝完成
        之受力行為，未分階段檢核施工過程之節塊應力、撓度
        變化及支承受力，如何確保完工使用之橋樑結構安全？
        而設計監造單位竟未予詳閱並予提醒糾正，率予審核通
        過，似嫌專業能力不足。』。惟查，被告原設計圖說並
        未指明施工步驟及支撐方式。鐵山公司於九十三年六月
        所提出之系爭工程預鑄節塊吊裝預力施工計畫書，雖經
        被告審核。然其審核之本旨，參照一般工程慣例，被告
        僅就其所提出之施工計畫書，是否經專業技師分析、規
        劃及簽證作審查，並不限制其施工步驟及支撐方式。本
        案鐵山公司基於成本與汛期因素之考量，提出「分階段
        吊裝工法」與「場撐工法」 (相關工法說明，參附件一
        )，在鐵山公司已委託結構技師藍永佰分析、規劃及簽
        證之情形下，被告遂同意其施工計畫書。然就施工過程
        中因施工步驟所發生之相關責任，仍應由承造單位鐵山
        公司負責，非屬設計單位應負之責任。
    (五)原告稱『長期以來，國內施工單位之結構分析判斷能力
        ，本較設計單位薄弱，本案施工單位及其委託之專業技
        師未詳加分析掌握聯外橋樑施工過程之結構行為，固難
        辭其咎。而設計監造單位疏忽聯外橋樑結構系統之特殊
        性及對施工方式之敏感性，未善盡督導之責，及時提醒
        糾正施工單位，待事後再予補強、變更設計等已令人缺
        乏信心，無濟於事，誠屬遺憾。等語』。惟查，原告既
        認同鑑定單位所認定「本案施工單位及其委託之專業技
        師未詳加分析掌握聯外橋樑施工過程之結構行為，固難
        辭其咎」，原告首應追究承造商鐵山公司之責任，卻捨
        此徑，向被告求償，令人費解。實則被告於本案設計監
        造過程，已盡善良管理人之注意義務及專業之能事，並
        無鑑定單位所言「未善盡督導之責，及時提醒糾正施工
        單位，待事後再予補強」之情事。
  九、原告主張因橋樑南側產生裂縫，須全部拆除重作乙節。惟
      查：
      鐵山公司因施工不當與進度落後，導致發生工安事故後，
      造成工程延宕達200天，依鐵山公司與原告之合約，已超
      過合約之逾期罰款上限20%，因此鐵山公司繼續進場施作
      意願低落，當被告發現橋樑南側產生裂縫後，於九十三年
      十月二十七日即發文鐵山公司要求加強南岸橋樑之臨時支
      撐 (被證九)，並於九十四年一月十七日，再次發函鐵山
      公司『南側節塊橋樑預力已完成多時，至今尚未進行套管
      灌漿，已有影響結構體安全之虞，建請貴公司儘速將該部
      分施作完成』 (被證十)。詎料，直至九十四年八月十日
      因裂縫有繼續擴大現象，鐵山公司卻遲至九十四年八月十
      五日方開始架設臨時支架；至於套管灌漿，則一直至橋樑
      拆除，鐵山公司均未施作。關於橋樑南側產生裂縫問題之
      解決，被告亦曾提出多種補強方案，惟鐵山施作意願不高
      ，被告所提方案皆不受鐵山公司之同意，原告遂於九十四
      年九月三十日召開橋墩裂縫會議 (被證十一)。會議中基
      於安全考量，鐵山公司同意將橋樑上部結構先行拆下，拆
      下後之預鑄節塊，雖因已受預力施拉，預鑄節塊已不堪使
      用，惟橋墩、基礎部份實屬堪用。被告與原告及鐵山公司
      三方於94年ll月28日，合意終止系爭工程合約 (被證十二
      )。然原告卻基於預算執行壓力及「九二一重建委員會」
      將收回標餘款經費之考慮 (被證十三)，不顧橋墩及墩柱
      仍屬堪用之狀況，自行決定將基礎及墩柱拆除，而不選擇
      採用較經濟節省公帑之橋墩補強方法。職故，將原橋樑作
      廢拆除，另新設鋼橋，係原告自行之決策與被告無關。原
      告將此主橋拆除工程及另行發包產生之費用，向被告求償
      ，實屬無理。
  十、茲就本案爭點，分別主張及說明如下：
  甲、系爭橋樑發生北岸倒塌；南岸北臂頂部、側面裂縫，誰該
      負責？
   Ａ.系爭橋樑發生北岸倒塌之原因，誰該負責？
      系爭橋樑發生北岸倒塌之原因，係支撐架局部承載強度不
      足，導致第21節塊下方之鋼管支撐架單元承載過大而局部
      結構不穩定，造成骨牌效應而崩潰倒塌 (詳見台灣省結構
      工程技師公會九十三年十一月十日系爭工程橋樑倒塌原因
      鑑定報告【台省結技鑑字第1021號】標的物施工倒塌原因
      研判)。然導致支撐架局部承載強度不足之原因有二：
    (一)施工單位未依施工圖搭設支撐架
        承包商鐵山營造工程有限公司 (以下簡稱鐵山公司)，
        將「九二一地震教育園區○○道路、停車場、橋樑等工
        程」之聯外道路橋樑工程部分分包予「照金工程行」，
        該工程行工程師林俊松擔任監工及現場負責人，林俊松
        明知橋墩支撐架應依施工圖搭設，卻未依施工圖搭設，
        使支撐橋樑之支撐架無法承受橋樑節塊重量而被壓毀，
        進而所導致工安事故。系爭工安事故事證明確，業經鈞
        院九十四年度中簡字第九五四號判決處鐵山公司負責人
        林瑞斌先生有期徒刑肆個月，緩刑貳年及處林俊松有期
        徒刑伍個月，緩刑貳年確定在案。(被證一)
    (二)施工單位節塊工程進度落後
        又施工單位鐵山公司節塊工程進度落後 (詳見被告答辯
        (二)狀，被證三)，使得臨時支撐架須承受較為長久之
        載重，加以北岸工區停頓數十日未做，造成支撐架結構
        穩定安全變數。若節塊工程進度未落後，當不至發生施
        工中橋樑倒塌事故。(詳見【台省結技鑑字第1021 號】
        鑑定報告鑑定結論與建議 (一)標的物倒塌之直接原因
        及 (二)標的物倒塌之間接原因)
    (三)由上可知，無論是施工單位未依施工圖搭設支撐架或節
        塊工程進度落後，皆屬承包商鐵山公司應負之責任。
   Ｂ.系爭橋樑南岸北臂頂部、側面裂縫，誰該負責？
      系爭南岸北臂頂部、側面產生裂縫之原因，係標的物因南
      墩臂鉸支承遲未固定且未設臨時支撐，致載重集中於北墩
      臂鉸支承，造成北墩臂承受甚大之垂直載重，實際剪力超
      過原設計抗剪強度，故有裂縫產生。被告早於九十三年十
      月二十七日即發文鐵山公司要求加強南岸橋樑之臨時支撐
      ，並告知此一潛在問題 (被證二)。詎料，鐵山公司卻置
      之不理，遲至九十四年八月十五日方開始架設臨時支架，
      任由裂縫擴大。此觀原告亦於九十三年十一月二十九日發
      函鐵山公司，請鐵山公司全面重新檢討預力配置及妥善之
      施工方式可知 (被證三)。職故，鐵山公司當就系爭橋樑
      南岸北臂頂部、側面產生裂縫負其全責。
  乙、被告是否有設計不當或監造欠周之情事？
   Ａ.被告是否有設計不當之情事？
    (一)被告原設計並無不當
      1.系爭工程橋樑設計之結構審查，業經原告委託國立中興
        大學土木工程學系結構審查委員會審查通過 (見被告答
        辯(二)狀，被證一)，殆無疑義，茲不贅言。
      2.關於台灣省土木技師公會九十四年一月二十八日「九二
        一地也震園區○○道路、停車場、橋樑等橋樑結構安全
        鑑定」報告 (文號：94省土技字第0510號，以下稱土技
        鑑定報告)指摘被告原設計不當，其第四頁 (四)完工使
        用階段檢討稱：「4.依據76年橋樑設計規範6.25B(l)第
        二款及90年規範7.7.3A(2)施工或完工服務年限中均不
        容許拉力產生之規定相違。依據76年橋樑設計規範
        6.25B(l)中其剪應力不得超過0.53　 (kgf/cm2)」部份
        ，茲說明如下：
        關於土技鑑定報告附件十一共計4頁，其中前三頁確屬
        「公路橋樑設計規範」，第四頁出處為何？並無明確交
        代，故不進行回覆。關於土技鑑定報告所引用之規範前
        二頁其標題均為預鑄節塊箱型樑，第三頁標題為節塊施
        工之箱型樑。但是設計監造單位所設計並非箱型樑，而
        是T型樑。T型樑其力學行為與箱型樑並不相同，因此規
        範並無相關規定。依據公路橋樑設計規範的目錄顯示(
        被證四)，箱型樑與T型樑各有其章節，理應不會混淆，
        而鑑定單位卻魚目混珠，錯誤引用，其立場不言可喻。
        退萬步言，本工程的原設計經結構分析顯示並無產生拉
        應力的情形。
    (二)系爭橋樑發生倒塌、裂縫與被告原設計無關
        鐵山公司因施工方式與原設計假設條件略有不同，遂於
        93年4月提出「921地也震教育園區聯外橋樑結構計算書
        」(被證五，以下簡稱系爭結構計算書)。經被告審查後
        ，系爭橋樑工程之施作，即按系爭結構計算書施作。系
        爭結構計算書與原設計主要差異點如下：(見系爭結構
        計算書)
      l.原設計預力之錨碇位置位於節塊中央，但經研議施作有
        困難，故將錨碇位置均改為節塊接縫處。
      2.原設計並未考慮閉合節塊之設置，如此必須由橋樑之一
        端向另一端循序吊裝，現因工期考量改由兩端向中央吊
        裝可增加工作面，但如此則須於橋樑中央設置一閉合節
        塊，否則無法施拉預力。
      3.另中央閉合節塊有修正及吸收節塊吊裝或製造誤差之功
        能，故有其設置之必要。
      4.原設計預力鋼鍵於錨碇處之間距較小，對本工程所採用
        之預力系統而言，需將套管及端錨之間距加大，如此則
        造成預力偏心量不足，故需增加有效預力量以克服此問
        題。
      職故，系爭橋樑工程之施作，已按系爭結構計算書施作，
      已與被告原設計無關。然本案相關鑑定報告，包括【台省
      結技鑑字第1021號】鑑定報告、台灣省結構工程技師公會
      九十五年一月二十三日系爭工程橋墩裂縫原因【台省結技
      鑑字第1229號】鑑定報告及土技鑑定報告所指稱被告原設
      計之錯誤，未依系爭結構計算書做鑑定，實屬張冠李戴之
      謬誤。
      末查，系爭工程橋墩裂縫原因【台省結技在監字第l229號
      】鑑定報告，係原告於告94年ll月30日委託林明勝及李仲
      彬兩位技師辦理系爭工程橋墩裂縫原因鑑定，然該橋樑上
      部結構及臨時支撐已於94年O9月30日拆除完畢，因此林明
      勝及李仲彬兩位技師在無現狀情形下進行裂縫原因查鑑定
      ，其根據為何？仍有置疑之處。且原告刻意在委託技師進
      行鑑定前，拆除橋樑上部結構及臨時支撐系統，時機是否
      合宜？依工地現況分析，基地位於空地，平時人車罕至，
      只要稍加管制即可保全證據 (拆除前橋樑上部結構及臨時
      支撐系統已放置約一年未施工，可知並無時間之急迫性)
      ，待完成鑑定後再進行拆除工作，方能為人所信服。而原
      告卻捨棄此途，拆除證據後，自行委託技師進行鑑定，動
      機令人費解，所完成之鑑定報告，如何能令人信服。
   Ｂ.被告是否有監造欠周之情事？
      依原告與承包商鐵山公司間系爭工程採購契約 (被證六)，
      前言約定，雙方同意依政府採購法 (以下簡稱採購法) 及
      其主管機關訂定之規定訂定本契約，共同遵守。
    (一)施工計畫書 (包括施工步驟及支撐方式)應由承包商鐵
        山公司負責提出，故被告原設計圖不須指明施工步驟及
        支撐方式
      依據：
      l.依原告與承包商鐵山公司間契約約定
        第十條第二款規定，廠商應於開工前，擬定施工計畫書
        及施工相關圖說，送請機關核定。
        第十條第十七款「廠商應對其工地作業及施工方法之適
        當性、可靠性及安全性負完全責任。」。
        第十二條第一項第三款「廠商在各項工程項目施工前，
        應將其施工方法、施工步驟及施工中的檢 (試)驗作業
        等計畫，先洽請機關工地主任 (或監工人員)同意，並
        在施工前會同機關工地主任 (或監工人員)完成準備作
        業之檢查工作無誤後，始得進入施工程序。施工後，廠
        商亦應會同機關工地主任 (或監工人員)或其代表人對
        施工的品質進行檢驗。」
      2.交通部頒布之「公路工程施工規範」：(被證七)
       「承包商應於訂約後規定日期內，根據契約所訂工期，
        送請工程司 (註：『工程司』依1.2定義，為業主指派
        並以書面通知承包商負責監督契約之履行與工程施工之
        單位，於本案即指被告，合先敘明)核定，其內容包括
        ：工地佈置、施工程序、施工方法、施工綱圖、預定進
        度表……等。承包商於擬訂施工計畫時，應考慮並顧及
        颱風及其他惡劣天氣對工程施工之影響」。(l.ll施工
        計畫及進度控制)
      3.公共工程委員會頒布之「公共工程施工綱要規範」：(
        被證八)
        第01525章橋樑工程施工作業安全一般要求
        「承包商應配合施工進度及第1.5.2款送審文件之作業
        時程至少於上部結構施工前4個月，提送上部結構施工
        計畫書報請工程司審查，其內容至少應包括：A.施工程
        序。B.施工方法。C.施工進度。D.施工人員組織、資歷
        。E.節塊吊運及儲存方式。F.預鑄場及節塊堆置場位置
        、面積、整地計畫、設備配置及進出道路配置與運輸路
        線等資料。如預鑄場地設於路權範圍外，須取得地主使
        用許可證明或租用契約書」 (1.5.1)
        「橋樑工程之施工計畫應依下列要求及相關法令規定辨
        理，並於施工前送請工程司核可：
     (l)計畫內容應詳細編列各分項工程主要作業之工作計畫，
        且至少含下列各點 (依各橋樑工程之工作內容而定) ：
        A.基礎及基樁；B.墩柱；C.主樑施工：a.預鑄混凝土樑
        吊裝b.鋼樑吊裝c.場鑄預力混凝土橋樑工法，含就地支
        撐、支撐先進、場鑄懸臂、節塊推進等工法d.預鑄節塊
        吊裝工法e.其他施工方法；D.橋面板施工；E.附屬設施
        ：a.盤式支承之安裝及換裝作業b.橋面伸縮縫之安裝作
        業c.橋護欄及隔欄之施工作業d.剪力鋼箱及防震拉條之
        裝設作業。
     (2)施工計畫書、各類施工檢查紀錄表、下列各設施之工作
        圖及結構設計計算書等涉及專業技術部分均應所屬類科
        之專業技師審核簽證後送請工程司核可。A.開挖邊坡；
        B.擋土支撐；C.施工架 (含工作梯等上下設備)D.模板
        支撐及支撐架；E.橋樑上部結構之施工設備 (含吊裝工
        作架)；F.臨時支撐設備、工作架等；G.固定式起重及
        人員升降設備。(1.6.1)
        「支撐架工作圖：須併結構計算書送請工程司核可。須
        註明支撐架及模板系統所致沉陷量 (含基礎沉陷量及接
        合點間之緊縮)，且其值不得大於2.5 cm。(1.6.3)
        「承包商須提出施工計畫書及施工安全評估報告書，且
        涉及專業技術部分應由專業技師簽認無誤。」
        (2.3.1(8))
    (二)承包商鐵山公司提出之施工計畫書，雖經被告審查通過
        ，仍不能免除承包商依契約所應負之義務及責任
      l.系爭工程採購契約第十條第十七款「廠商應對其工地作
        業及施工方法之適當性、可靠性及安全性負完全責任。
        」。第十九條第六款約定「廠商依契約規定應履行之責
        任，不因機關對於廠商履約事項之審查、認可或核准行
        為而減少或免除。」
      2.「公路工程施工規範」：
        第一章總則
        「各項工作項目之施工圖樣雖經工程司審查與核定，仍
        不解除承包商對工程契約應負之義務及責任。」(1.12
        施工製造圖及工作圖)
      3.「公共工程施工綱要規範」：
        第00700章  一般條款G一般受契約責任及保證
        「承包商對契約規定屬於其應負責辦理之臨時工程及永
        久性工程之設計，應負設計責任，如模板支撐及開挖支
        撐等或承包商建議變更工法所須附送之設計計算書及圖
        說應負全責。」 (G.3)
        第01330章　資料送審
        「資料送審包括投標時，主辦機關允許得標後，由承包
        商補足之設備資料、操作及使用說明、製造廠說明及安
        裝須知等 (不限於)下列項目：(l)品質管理計畫書：包
        括證明書、報告書及檢驗報告。(2)施工計畫。(3)施工
        製造圖 (Shop Drawings)。(4)工作圖(Working
        Drawings)。(5)產品及廠商資料。(6)樣品。(1.1.2)
        「若送審之施工製造圖已依前款之規定說明與契約規定
        不同之處，並經工程司認定合乎業主之利益，且其不符
        契約規定所造成之影響不致改變契約價格或時程，工程
        司可同意承包商進行施工製造圖上所示之工作。」
        (1.2.6)
        「工程司同意工作之進行，並不免除承包商完全遵守契
        約之義務。」 (1.2.8)
         「工程司審查承包商之圖樣，並不免除承包商遵守契
        約所有規定之任何義務，或免除承包商對送審圖樣正確
        性之責任。承包商應自行負擔進行為符合契約規定所需
        之任何施工製造圖修正。」 (1.2.9)
        第03110章　場鑄結構混凝土用模板
        「施工計畫經工程司核可後承包商始可開始施工架及模
        板之建造。此項認可並不解除承包商對施工架及模板之
        安全及妥善營造所應負之一切責任。」 (1.5.2)
    (三)被告之審查及核准並不表示承包商鐵山公司可免除履行
        契約條款之責任，所有過失之風險應由承包商承擔，被
        告應無任何責任。
        按「公共工程施工綱要規範」第01330章資料送審
        l.2.15『工作圖』
     (3)送審之工作圖應經工程司核可，並附計算書或其它充分
        之資料，以詳細解說其結構、機械或系統及其使用方式
        。在工作開始前，工作圖應已先經審查，且圖說上所示
        之工作頊目應已經工程司核准進行。工程司之審查及核
        准並不表示承包商可免除履行契約條款之責任，所有過
        失之風險應由承包商承擔，業主及其委任工程司應無任
        何責任。
      職故，無論被告對承包商提出之施工計畫之審查，抑或發
      函糾正施工不當之情事，皆已盡執行業務應盡之注意及責
      任；原告錯將承包商之疏失與責任歸究予被告，實屬謬誤
      。綜上所述被告並無設計不當或監造欠周之情事。
  丙、原告請求賠償之損害是否適當？應否准許？
      原告訴請被告賠償新台幣參仟捌佰肆拾貳萬參仟貳佰伍拾
      玖元之損害，茲就其內容分別說明如下：
   Ａ.承包商鐵山公司訴請原告給付2118萬3189元工程款部份。
    (一)因系爭橋樑倒塌，鐵山公司建造節塊之損失及因工期延
        宕所增加支出之費用共1086萬4947元。系爭橋樑倒塌之
        原因係可歸責於鐵山公司之事由，業如前述。職故，因
        橋樑倒塌所發生之損失，自應由鐵山公司自行負擔。
    (二)第二次變更設計後，原告依第二次變更設計已施工完成
        之數量及因該次變更設計而拆掉原結構物之費用603萬
        6242元。被告於94年5月31日函文原告，檢送二次變更
        設計書，並於同年6月20日函文鐵山公司，促請其儘速
        提送「場鑄橋樑施工計畫書」。惟鐵山公司卻以「縣府
        尚未核定第二次變更預算」為由，函覆被告告知於第二
        次變更預算程序完備後再提送。然鐵山公司卻於同日開
        始進行現場施工。被告於同月23日，再函文鐵山公司，
        促請就本次變更設計之施工法規劃及趕工計畫，儘速提
        送，鐵山公司始提出其施工計畫書。被告於同年7月27
        日函文鐵山公司，針對橋樑變更後續施工計畫書，依審
        查意見修」正後，再行提送。審查意見計有：
      l.施工計畫書技師未簽名。
      2.工期編排不合理，請依現場實際施工情形 (已完成施工
        架搭設)，核實重新編排。
      3.模版施工圖未附上，請補充說明。
      4.橋樑現場混凝土澆置之勞工安全措施，原有施工計畫書
        並未述明，請補充。
      惟查，依據原告與鐵山公司所訂定之工程採購契約第二十
      條第一項第三款「契約之變更，非經機關及廠商雙方合意
      ，作成書面記錄，並簽名或蓋章者，無效。」，本案承包
      廠商與原告並未完成議約。且依據公共工程施工綱要規範
      第01330 章「若先前已核定之圖樣有變更之必要，且承包
      商已獲工程司核可按該項變更進行工作，承包商即應按最
      新核可之變更內容，修改先前核定之圖樣，並再送交工程
      司審查。」。「獲工程司核准前所進行之工作，承包商應
      負其全責，並負擔因訂購任何材料或進行任何工作所導致
      之全部損失費用。」(01330-3)。本案之施工計畫書並未
      經被告審查核可，故承包商應負其全責，殆無疑義。
    (三)鐵山公司拆除上部結構工程發包費用428萬2000元原告
        於九十四年九月三十日召開橋墩裂縫會議 (見被告答辯
        (二)狀，被證十一)。會議中基於安全考量，鐵山公司
        同意將橋樑上部結構先行拆下。職故，拆除上部結構工
        程與被告無關。
    小結：承包商鐵山公司訴請原告給付2118萬3189元工程款案
          件，尚在鈞院審理中，判決結果尚未確定，責任內容
          亦未明暸，原告是否有損失及損失範圉尚未可知，即
          向被告請求，實屬無理，應不允許。
   Ｂ.原告已給付承包商鐵山公司工程款1654萬0070元部份。
      原告給付承包商鐵山公司工程款1654萬0070元，係按其雙
      方契約履行。系爭給付內容為何？與本案有何關係？原告
      未說明如何損失，損失情形為何？亦未舉證其說明，即向
      被告求償，實嫌草率，亦不允許。
   綜上所述，原告請求被告賠償損害之金額並不適當，不應准
   許。
   答辯聲明：求為判決：
   (一)原告之訴駁回。
   (二)訴訟費用由原告負擔。
   (三)被告如受不利之判決，願供擔保，請准免為假執行。
肆、法院判斷之理由：
  一、依兩造所訂工程委託設計監造契約書第十四條約定，「
      本契約發生爭議雙方同意依中華民國法律為準據法，以臺
      灣臺中地方法院為第一審管轄法院」。是本院就本件損害
      賠償訴訟，有管轄權，合先敘明。
　二、被告主張原告以被告法定代理人甲○○違反技師法移送行
      政院公共工程委員會懲戒審議中，被告法定代理人甲○○
      是否違反技師法？即被告有無專業上疏失？均影響本案判
      決結果，為本案裁判重要基礎事實，請求鈞院裁定停止
      本件訴訟程序，待行政院公共工程委員會是否懲戒被告法
      定代理人甲○○確定後，再續行訴訟程序。
      按民事訴訟法第182條第1項規定，「訴訟全部或一部之裁
      判，以他訴訟之法律關係是否成立為據者，法院得在他訴
      訟終結前以裁定停止訴訟程序。」第2項規定，「前項規
      定，於應依行政爭訟程序確定法律關係是否成立者準用之
      。但法律別有規定者，依其規定。」此係指他案之法律關
      係之存否，應為本訴訟之先決問題而言，惟本訴訟法院是
      否以裁定停止訴訟程序，仍得斟酌情形，依其自由意見決
      定之，非不得自為關於本案之裁判。是被告公司技師甲○
      ○是否有專業上疏失，本院得自行查證，無裁定停止訴訟
      程序必要。
  三、本件原告起訴主張：兩造於92年4月18日簽訂台中縣政府
      「九二一地震教育園區○○道路、停車場、橋樑等工程」
      委託設計監造契約書，而鐵山營造工程有限公司則負責施
      作上述工程，在施工期間，於93年10月4日發生橋樑北岸
      預鑄節塊倒塌之工安事故，嗣又發生聯外橋樑南岸橋墩之
      北墩臂西側面、東側面及頂部均出現垂直裂縫，原告乃召
      集設計監造單位 (即世合公司)、施工單位 (即鐵山公司)
      開多次協調會議，試圖解決上述問題，卻在施工期間發現
      南岸橋墩之北墩臂頂部裂縫似有擴大跡象，因事涉公共安
      全，且被告與鐵山公互相推卸責任，原告無奈乃委請台灣
      省結構工程技師鑑定系爭節塊橋樑倒塌、裂損原因及對結
      構安全之影響，鑑定結果認定系爭聯外橋樑之瑕疵，乃至
      不堪使用，係因被告設計不良及未盡監造之責所致。而此
      150米長之聯外橋樑結構已經鑑定有嚴重瑕疵，為避免發
      生公共危險，必須全部拆除重作。而施工單位鐵山營造工
      程有限公司 (下稱鐵山公司)在施作期間，因被告之設計
      不良及未盡監造之責，任其施作完成。以致原告依承攬契
      約給付鐵山公司營造費16,540,070元，剩餘工程款
      2,1883,189元部分，鐵山則以原告臺中縣政府之履行輔助
      人即世合公司之設計有重大疏失為由，對原告起訴求償，
      原告共損失38,423,259元，原告之所以有如此鉅額損失，
      完全是被告設計、監造之重大疏失所致，給付之內容於原
      告不僅無益且有害，完全無法符合債之本旨，爰依兩造所
      訂委託設計監造契約第9條第4項約定及不完全給付之法理
      ，向被告請求38,423,259元之債務不履行之損害賠償。雖
      兩造所訂契約已於94年ll月28日終止，但依民法第263條
      準用第260條規定，契約之終止，並不妨礙損害賠償之請
      求，為此，提起本訴。被告則以前詞置辯。
  四、查「九二一地震教育園區○○道路、停車場、橋樑等工程
      」 (以下簡稱本工程)興建於臺中縣霧峰鄉乾溪之南岸及
      跨越乾溪，其目的係為紓解、引導「地震教育園區」 (位
      於乾溪北岸，原光復國中校園)開放參觀後可能帶來之龐
      大人車流量，以降低附近住家之交通衝擊。本工程由臺中
      縣政府發包執行，設計監造單位為世合工程技術顧問股份
      有限公司，施工單位為鐵山營造工程有限公司，工程契約
      金額為新臺幣76,850,000元，92年ll月開工，預計於94年
      l月完工。
      其中之橋樑工程包括南岸銜接停車場之東西向引橋 (鋼筋
      混凝土橋)及跨越乾溪之南北向主橋 (預力混凝上橋，以
      下簡稱聯外橋樑）等兩部份。
      本聯外橋樑屬跨河人行橋，上部結構原設計採預鑄節塊預
      力混凝土雙T型樑設計，橋寬6.2m，總長151.5m，配置為
      三跨連續、62個預鑄節塊 (不含場鑄閉合節塊，每節塊長
      約2.5m)，跨距由北而南分別為25m+100m+26.5m(因主橋墩
      設計為Y字型且墩臂頂部距離約16m，故實際結構為五跨連
      續預力樑)；下部結構採鋼筋混凝土Y字型柱 (柱身為矩形
      斷面)及直接基礎形式，未配置沉箱或基樁等深基礎。
      經查原設計圖說並未明確指定聯外橋樑之施工步驟及支撐
      方式(如一階段吊裝組立工法或多階段吊裝組立工法；場
      撐工法或懸臂工法)，而施工單位基於其施工經驗及實務
      可行性考量研擬之施工計畫則係採「多階段吊裝組立工法
      」+「場撐工法」，並由兩端逐節對稱施做至中央閉合節
      塊為止，每個節塊於剖面上塗佈環氧樹脂 (Epoxy) 使與
      相鄰節塊密接，並暫以兩支預力鋼棒與相鄰節塊固定，以
      利套管穿線及施拉預力。施工單位所提之「預鑄節塊吊裝
      工法施工計畫」業經監造單位審核同意。
      聯外橋樑之施工過程如下：
      l.南岸Y型橋墩於民國93年3月17日開始基礎開挖，至民國
        93年7月7日完成墩臂最後部份之拆模工作。
      2.南岸於民國93年6月16日開始吊裝第l節塊 (編號62)，
        北岸則於民國93年6月21日開始吊裝第l節塊 (編號l)。
      3.南岸至民國93年9月21日止，已完成至編號37(第26個)
        節塊之吊裝及預力施拉 (編號62~37)。
      4.北岸於民國93年8月9日吊裝第20、21節塊後，直至民國
        93年10月3日始再吊裝第22節塊並完成第11~22節塊間之
        預力施拉。
      5.民國93年10月4日上午進行北岸第23節塊之吊裝時發生
        工安事故，第l1~22節塊以北岸Y型橋墩之南墩臂鉸支承
        為軸旋轉傾覆，造成一死四傷之慘劇，旋遭勒令停工並
        檢討、鑑定倒塌原因。
      6.民國93年10月臺中縣政府委託本公會辦理「橋樑倒塌原
        因鑑定」，此時南岸北墩臂頂部即已出現局部剪裂縫。
        設計單位曾函文施工單位，要求加強南岸橋樑節塊之臨
        時支撐。
      7.歷經數月之停工檢討、協調後，設計監造單位於民國94
        年6月提報臺中縣政府辦理變更設計，對於未完成吊裝
        之橋樑段改採「場鑄橋樑就地支撐工法」以銜接南岸現
        有橋樑節塊，另對Y型橋墩墩臂裂縫問題研提補強方案
        。
      8.民國94年6月20日起，施工單位開始於場鑄橋樑段搭設
        就地支撐架、模板組立及鋼筋、套管綁紮等工作。
      9.民國94年8月施工單位於施工期間發現，南岸北墩臂頂
        部裂縫有繼續擴大現象。經各單位會勘後決議：「請設
        計監造單位提結構安全檢查結果及裂縫改善方案」、「
        請施工單位於橋墩附近加強支撐設施」。
     10.施工單位於民國94年9月8日函文臺中縣政府，指稱Y型
        橋墩柱體結構經技師核算結果，有多項不符規範規定，
        請儘速核示處理。
     ll.民國94年9月30日臺中縣政府召開橋墩裂縫檢討會議，
        結論為「為考量施工安全及橋樑完成後之使用安全，請
        承商立即將橋樑上部結構先行拆下」。
　 　12.施工單位於民國94年10月6日開始，陸續拆卸已完成吊
        裝之橋樑節塊及場鑄橋樑段之支撐架、模板、鋼筋、套
        管等 (尚未灌漿)至民國94年ll月28日止已大致完成所
        有拆卸工作。
  五、原告臺中縣政府於93年10月27日委託台灣省結構工程技師
      公會鑑定北岸橋樑倒塌原因。
      鑑定結果：
    (一)標的物倒塌之直接原因研判如下：在載重方面，應係第
        11~23節塊左右自重總和不平衡 (以鉸支承為支點，左4
        右8)造成旋轉傾覆力矩。在支撐方面，依現場調查結果
        研判，則應與鋼管支撐架單元未予連續 (間距為9Ocm，
        並未增設斜桿以形成穩定單元)有關，導致第21節塊下
        方之鋼管支撐架單元承載過大而局部結構不穩定，造成
        骨牌效應而崩潰倒塌；此外，部份插銷扣件可能不緊固
        甚至鬆脫，亦不排除為標的物倒塌之原因。
    (二)標的物倒塌之間接原因研判如下：施工單位未能配合採
        用之施工支撐工法而適當調整配置預力，使得臨時支撐
        架須承受較為長久之載重，加以北岸工區停頓數十日未
        做，造成支撐架結構穩定安全之變數；設若第l1~22節
        塊儘早與邊跨橋樑完成預力結合，則可形成額外之安全
        保護 (簡支懸伸樑結構)，則即使支撐架承載能力降低
        ，標的物亦僅大量撓曲變形但不致於倒塌，人命傷亡當
        可避免。
    (三)標的物造型優美但結構特殊，採用預鑄節塊預力混凝土
        雙T型樑設計亦屬別出心裁，惟預力混凝土橋樑有潛變
        、乾縮、鬆弛等行為，其施工中與完工使用後之應力變
        化、撓曲變形等，皆與施工步驟及支撐方法有密切之關
        係 (因結構系統持續改變)，設計圖說未予明確指定，
        結構計算亦未說明假設之施工方式？誠有檢討之必要。
    (四)施工單位所提之施工計畫係採「分階段吊裝工法」＋「
        場撐工法」，已改變橋樑原設計假設之施工條件，惟所
        提計算書卻僅分析整體結構一次澆鑄完成之受力行為，
        未分階段檢核施工過程之應力及撓度變化，如何確保完
        工使用之橋樑結構安全？而監造單位竟予審核通過，似
        嫌草率或專業能力不足。
    (五)其他設計瑕疵尚有預鑄節塊未設計剪力榫、Y型橋墩伸
        展臂過於平緩、鋼製鉸支承之設計細節等，此皆對施工
        期間及完工後之橋樑受力行為有不良影響。
    (六)建議標的物於復工前應全面重新檢討預力配置設計及施
        工方式，以確保橋樑結構於後續施工及完工使用之安全
        性。
    (七)支撐架原係假設工程，惟本標的物因採場撐工法，且吊
        裝節塊後未立即與已安裝之橋樑節塊構成穩定結構，仍
        需由支撐架支承較長之時間，故支撐架之安全穩定，攸
        關本標的物之結構安全，建議應定期嚴密安全檢查，以
        維結構穩定及施工人員之安全。
    原告臺中縣政府又於94年12月2日委託台灣省結構工程技師
    公會鑑定南岸橋樑北墩臂裂縫產生之原因。
    鑑定結果：
    (一)聯外橋樑因南岸之現況施工方式，導致載重大量集中於
        標的物北墩臂鋼鉸支承，而剪力超過墩臂頂部之設計強
        度，故於鋼鉸支承周圍產生多條剪力裂縫，如持續惡化
        ，將導致鋼鉸支承脫位進而影響橋樑結構安全，應儘速
        採取適當措施加以補救。
    (二)如按設計監造單位所指稱之正確施工方式 (場撐並且一
        次吊裝完成)，依鑑定單位之結構分析顯示，完工使用
        階段標的物北墩臂承受之剪力將降低，但軸壓力甚大，
        因墩臂支承面混凝土承壓面積不足，仍有承壓破壞之虞
        。而鋼鉸支承因上承鈑僅焊接於錨定鋼筋、下承鈑錨定
        螺栓未加強圍束等，如承受較大之剪力，仍有移位或裂
        損之可能。
    (三)聯外橋樑造型優美但結構行為特殊，設計監造單位誠有
        美學、創意，但對於設計細節交代不清或考量欠缺周詳
        ，如預鑄節塊承受拉應力、未設計剪力榫、Y型橋墩墩
        臂過細且過於平緩、鋼鉸支承之錨定設計不佳等，才是
        造成聯外橋樑施工過程處處隱藏危機之癥結所在。
    (四)預力混凝土橋樑由於有預應力、潛變、乾縮、鬆弛等特
        性，行為複雜，其施工過程與完工使用後之應力變化、
        撓曲變形等，皆與施工步驟及支撐方法有密切之關係 (
        因結構系統持續改變)。而設計圖說簡略，未明確交代
        施工方式，結構計算書亦未說明假設之施工方式？實有
        檢討之必要。
    (五)施工單位所提之施工計畫係採「多階段吊裝組立工法」
        ＋「場撐工法」，已改變橋樑原設計假設之施工條件，
        惟所提計算書卻僅分析整體結構一次吊裝完成之受力行
        為，未分階段檢核施工過程之節塊應力、撓度變化及支
        承受力，如何確保完工使用之橋樑結構安全？而設計監
        造單位竟未詳閱並予提醒糾正，率予審核通過，似嫌專
        業能力不足。
    (六)長期以來，國內施工單位之結構分析判斷能力本較設計
        單位薄弱，本案施工單位及其委託之專業技師未詳加分
        析掌握聯外橋樑施工過程之結構行為，固難辭其咎。而
        設計監造單位疏忽聯外橋樑結構系統之特殊性及對施工
        方式之敏感性，未善盡督導之責，及時提醒糾正施工單
        位，待事後再予補強、變更設計等已令人缺乏信心，無
        濟於事，誠屬遺憾。
    承包商鐵山營造工程有限公司亦於93年12月23日委託台灣省
    土木技師公會鑑定北岸橋樑倒塌後復工前如何改善預力配置
    設計及施工方式，以確保橋樑結構於後續施工及完工使用之
    安全性。
    鑑定結果與建議：
    (一)本工程依原設計不論其完工後使用階段或施工過程中均
        可能產生不可預期之風險及意外。
    (二)如上所述本橋樑原設計並未能完全符合民國76年及90年
        交通部橋樑規範設計。
    (三)本工程近斷層帶，由於斷層的潛在錯動幅度大，不適宜
        採預鑄節塊系統，若採用場鑄連續則較具韌性。
    (四)因近斷層應盡量減輕自重 (Dead Load)，建議以減少自
        重之結構系統來設計，如鋼結構。
    (五)本工程原設計Y型柱，建議部分打除 (如支承部分)，建
        議改採與上部結構剛性連結增加靜不定度 (增加韌性能
        力)，以抵抗近斷層的地震力。
  六、本院依調查證據之結果及兩造之辯論並參酌台灣省結構工
      程技師公會、台灣省土木技師公會之鑑定結果，認定系爭
      聯外橋樑北岸節塊倒塌及南岸北墩臂裂縫原因如下：
      查「九二一地震教育園區○○道路、停車場、橋樑等工程
      」設計建造案係被告於92年4月3日經由原告評選而得標，
      其中有關橋樑部份原規劃為鋼橋。詎料，設計期間因為配
      合地震園區整體造型與景觀，使用單位國立自然科學博物
      館較喜歡預鑄節塊之造型，橋樑部份設計被告遂與日商
      SDG公司合作，預鑄節塊之變更設計係由日本顧問SDG公司
      設計，再由國內鴻運工程顧問公司檢核作結構分析，並經
      原告同意施作節塊橋樑。而節塊橋樑之施作，需有精密之
      施工技術與設備，預鑄節塊吊裝方式有平衡懸臂吊裝及逐
      跨吊裝兩種，吊裝完成後再澆置閉合節塊。如用目前最常
      使用之節塊吊裝作業設備吊裝桁架，吊裝節塊，則無需架
      設地面支撐鷹架，故可免除支撐鷹架因基礎下陷、遭水流
      沖擊等而坍塌之慮；且不受地形及交通影響，適於穿越山
      谷、河川及鐵、公路地區。而預鑄節塊之接合：預鑄節塊
      間應以環氧樹脂黏劑塗抹接合表面，塗抹後，應即使節塊
      定位並於環氧樹脂黏劑接觸時間 (Open Time)終了前施預
      力，使整個節塊斷面產生2.8Kgf/cm2之最低壓力。若此作
      業未於上述時間內完成，則此節塊應移開並將兩個接觸面
      上之所有環氧樹脂黏劑以刮刀或經核可之溶劑清理，完成
      後經24小時始能再塗抹環氧樹脂黏劑。且節塊與節塊接合
      面如太光滑則塗以Epoxy亦未能接合牢固，應予打毛成粗
      糙面或加工成齒狀或作公、母卡榫，才能黏得密合。又套
      管內鋼腱預力施拉後，如未於48小時內灌漿，則套管內鋼
      腱將會滑動、鬆弛、鏽蝕、斷裂。以上為預鑄節塊之工法
      。
      本件原設計預力之錨碇位置於節塊中央，但經研議施作有
      困難，故將錨碇位置均改為節塊接縫處，施工方式原設計
      為「全場撐」且「一次吊裝完成」，施工單位鐵山公司基
      於成本及遭遇汛期之考量，所提施工計畫係採「多階段吊
      裝組立工法」加「場撐工法」，因有委託專業技師調整預
      力配置、重新結構計算並簽證，經監造單位及業主同意，
      更改其施工方式，由兩側跨端逐節對稱施作至中央閉合節
      塊(閉合節塊以場鑄方式施作)。惟仍發生北岸橋樑倒塌及
      南岸橋樑北墩臂產生裂縫之意外事故，茲析述其肇因於后
      ：
    (一)北岸橋樑倒塌原因：
     (1)倒塌前之北岸橋樑節塊係以預力鋼腱串聯結合成兩大主
        要單元 (第一單元為節塊1~9，第二單元為節塊11~22)
        ，其中第二單元並以鉸支承 (第15節塊下方)傳遞載重
        至Ｙ型橋墩，第9、10、11節塊間及第22、23節塊間皆
        暫以預力鋼棒鎖住固定，但災變時，第10~23節塊尚無
        預力鋼腱連結，即尚未施拉連續預力鋼腱，以完成連接
        ，而第11~22節塊則成一體而翻覆。在載重方面，應係
        第11~23節塊左右自重總和不平衡 (以鉸支承為支點，
        左4右8，即鉸支承之力矩將約成1:2之大小比例關係即
        節塊11~14比節塊16~23)，此為造成第二單元順時針方
        向翻覆之載重因素。又節塊未有剪力榫設計，致無法傳
        遞剪力；節塊與節塊接合面並未打毛成粗糙面或加工成
        齒狀，吊裝定位接合後，未即刻施拉預力，並於48 小
        時內灌漿，形成穩定結構，則將造成預力損失，改變結
        構行為，亦造成倒塌原因。
     (2)由兩側跨端逐節對稱施作之節塊，與中央閉合節塊接合
        前，則為兩支很長之懸臂樑、墩柱承載力是否足夠，支
        撐架是否穩定、有力、安全，攸關橋樑結構之安全。
      本件聯外橋樑造型優美但結構行為特殊，Ｙ型橋墩墩臂過
      細且過於平緩，墩臂受載重時，將較接近懸臂樑行為，而
      非墩柱行為，因彎矩力、剪力加大，易造成撓曲過大及剪
      裂。原設計Ｙ型橋墩鋼鉸支承之上承鈑未設置錨定螺栓，
      僅以焊接方式與上部結構接合，不足以傳遞水平地震力。
      又因其墩臂錨定螺栓圍束不足，承受載重時易因拉扯撬開
      而局部開裂。且墩臂鋼鉸支承面混凝土承載面積不足，載
      重力太大，致生裂縫。
      本件鋼管支撐架測試時高度為5米，但實地施作時，高度
      卻為9米，幾近加倍高，按高度與承載力成反比，鋼管架
      愈高，承載力愈小，且容易偏心傾斜。又鋼管架一再重複
      使用，未能檢修、維護、換新、補強、適時檢查調整，致
      鋼管架受力太大，撐不住就扭曲、倒塌，是支撐架是否有
      足夠應力，設計及施工單位均未予分析。七二水災淹沒基
      礎底版，其後又有艾利颱風之大雨侵襲，支撐架之基礎被
      掏空，然後沉陷，被告之現場監工王俊明到場供稱：鐵山
      營造公司有重新施作，但被告未安檢、探勘，導致基礎下
      方土壤承載力不足，支撐架受力不均，局部超過容許應力
      。又北岸橋樑於93年8月9日吊裝第20、21節塊後，直至93
      年10月3日始吊裝第22節塊並完成第11~22節塊間之預力施
      拉。是北岸工區停頓數十日未做，使得臨時支撐架須承受
      較為長久之載重，造成支撐架結構穩定安全之變數。豪雨
      、風災後，停工54日，復工前被告亦未做安檢。且鋼管支
      撐架單元未予連續 (間距90cm，並未增設斜桿以形成穩定
      單元)，導致第21節塊下方之鋼管支撐架單元承載過大而
      局部結構不穩定。觀諸施工照片，第23節塊下方基礎底版
      有局部土石掏空，不穩固，有支撐鋼管插入基礎土壤深達
      30cm者。又兩側橋台亦有部分土石崩落，部分插銷扣件亦
      有不緊固甚至鬆脫，水災、風災後，未予查檢支撐架有否
      變形、鬆脫、安穩、適時調整、補強，致局部承載力不足
      而致倒塌。
    (二)南岸橋樑北墩臂產生裂縫之原因：
     (1)依施工單位之實際施工程序，南岸橋樑因南墩臂鉸支承
        遲未固定且未設臨時支撐，致載重集中於北墩臂鉸支承
        ，造成北墩臂承受甚大之垂直載重，實際剪力超過原設
        計抗剪強度，故有裂縫產生。
     (2)鋼鉸支承因上承鈑僅焊接於錨定鋼筋，下承鈑錨定螺栓
        未加強圍束等，如承受較大之剪力，則會發生位移或裂
        損。
     (3)因墩臂支承面混凝土承壓面積不足，仍有承壓破壞之虞
        。
     (4)施工單位所提之施工計畫係採「多階段吊裝組立工法」
        加「場撐工法」，已改變橋樑原設計假設之施工條件，
        惟所提結構計算書卻僅分析整體結構一次吊裝完成之受
        力行為，未分階段檢核施工過程之節塊應力、撓度變化
        及支承受力，因施工中，結構系統持續改變，未能採取
        因應措施而生變。
     (5)預鑄節塊間未設計剪力榫，僅塗佈2cm厚之無收縮樹脂
        砂漿，若預力配置偏心距較大，易造成局部接合不足而
        分離。
     (6)Ｙ型橋墩兩墩臂過細，過於平緩，承受載重時將較接近
        懸臂樑行為，鋼鉸支承須承受較大之水平力，易造成墩
        臂頂部裂損。
  七、責任歸屬及分擔比例：
      查体件「九二一地震教育園區○○道路、停車場、橋樑等
      工程」設計監造案於92年4月3日，經原告評選由被告得標
      ，其中橋樑部分原規劃為鋼橋，設計期間，為配合地震園
      區整體造型與景觀，原告囑被告與使用單位商量，使用單
      位國立自然科學博物館較喜歡節塊橋樑造型，但被告無節
      塊橋樑設計經驗，即委由日商SDG公司設計並為結構計算
      ，再由國內鴻運工程顧問公司檢核作結構分析，並經原告
      同意施作節塊橋樑。上開結構計算書經業主台中縣政府委
      託國立中興大學為特殊結構審查，歷經四次修正後，於94
      年1月20日審查通過。經查該送審通過之結構計算書，亦
      僅分析整體橋樑結構，研判仍係基於場撐且一次吊裝完成
      ，僅考慮完工後之結構系統，並未與現況施工方式相同。
      況只有結構計算書外審，原設計圖不與焉。原設計預力之
      錨碇位置位於節塊中央，但經研議施作有困難，故將錨碇
      位置均改為節塊接縫處。施工單位重新檢討設計圖預力配
      置之可行性，並依施工計畫調整預力鋼腱位置、數量以及
      施拉預力值，另提橋樑預力計算書送監造單位審查通過。
      惟施工單位所提預力計算書，亦僅分析吊裝完成後之整體
      橋樑之預力結構行為，並未分析施工過程中之預力結構行
      為及節塊預拱量，故無法反應實際橋樑各斷面之混凝土應
      力及撓度變化。原設計圖並未明確指定施工步驟及吊裝支
      撐方法，惟依結構計算書及設計圖交代方式研判，應為場
      撐並且一次吊裝完成。施工單位基於成本及遭遇汛期之考
      量，所提施工計畫係採「多階段吊裝組立工法」加「場撐
      工法」，因有委託專業技師調整預力配置、重新結構計算
      並簽證，故監造單位同意其更改施工方式。惟此施工計畫
      已改變系爭橋樑原設計假設之施工條件，所提計算書卻僅
      分析整體結構一次吊裝完成之受力行為。未分階段檢核施
      工過程之節塊應力、撓度變化及支承受力，自難確保完工
      使用之橋樑結構安全。因鐵山營造公司之預力配置已重新
      調整，施工方式亦有改變，其所提施工計畫亦經被告審查
      通過，原告亦同意其施作，確已變更原設計，被告稱其設
      計並無不當，殊與事實不符。因世合公司與鐵山公司在設
      計及施工方面有諸多如前述之缺失，造成北岸橋樑倒塌、
      南岸橋樑北墩臂產生裂縫。94年6月29日監造單位提報業
      主台中縣政府辦理變更設計，對於未完成吊裝之橋樑段改
      採「場鑄橋樑就地支撐工法」，以銜接南岸現有橋樑節塊
      ，另對Ｙ型橋墩墩臂裂縫研提補強方案。94年8月11日施
      工單位發現南岸北墩臂頂部裂縫有繼續擴大現象，補強未
      湊效。施工單位於94年9月8日亦表達柱體結構欠安全，又
      因節塊為實心，有些重達數十噸者，節塊接合處如未能黏
      得牢固，且未塊塊施拉預力，灌漿勢必難以負荷人潮受力
      ，安全堪虞。施工及監造單位均同意卸下上部結構，免崩
      塌再發生工安意外。是94年9月30日台中縣政府召開橋墩
      裂縫檢討會，結論「為考量施工安全及橋樑完成後之使用
      安全，請承包商立即將橋樑上部結構先行拆下」。台中縣
      政府、世合公司、鐵山公司並於94年11月28日開會，三方
      同意合意終止契約。嗣台中縣政府改採鋼橋結構。於95年
      3 月10日委託劦盛工程顧問有限公司設計，95年6月7日與
      友山營造股份有限公司訂約施作，於95年12月11日完工，
      是又回復為原設計之鋼橋結構。按節塊橋樑須用精密先進
      工法，被告世合工程技術顧問股份有限公司並無設計經驗
      ，其公司變更登記表亦無橋樑設計之營業項目，承包商鐵
      山營造工程有限公司亦無施作經驗，其分包廠商照金工程
      行，僅係普通工程行，非營造公司，更無造節塊橋樑經驗
      ，施工人員亦未受節塊橋樑施作訓練，亦未有被告委託設
      計之日商SDG公司指派顧問蒞現場指導，擅予施作節塊橋
      樑，隱藏著極大危機。雙方終止契約，原告另行發包，仍
      為鋼橋結構設計、施作，如當初未變更為節塊橋樑，仍照
      原設計鋼橋結構施作，即可避免事故發生，釀成災害。原
      告台中縣政府浪費公帑，應負決策上之重大責任。而被告
      如適時督促承包商檢討改進缺失，善盡其監造責任，亦可
      防範未然，避免災害發生。茲本院斟酌前述各節，認原告
      應負擔二分之一過失責任，被告及承包商應各負擔四分之
      一過失責任。
  八、依兩造所訂工程委託設計監造契約書第九條第四款約定，
      「如因乙方 (即被告)之規劃設計不當或監造不實，致危
      害公共安全或甲方 (即原告)蒙受損失，乙方應負賠償之
      責。」民法第216條第1項規定，「損害賠償應以填補債權
      人所受損害及所失利益為限。」同法第217條第1項規定，
      「損害之發生或擴大，被害人與有過失者，法院得減輕賠
      償金額，或免除之。」復按給付之標的須合法、可能、確
      定。本件原告請求被告賠償之損害金額為38,423,259元，
      其中16,540,070元 (實際給付予鐵山營造公司之估驗款為
      17,946,565元，扣除有用之橋樑墩柱部分工程款1,406,49
      5元，故已給付之工程款為16,540,070元)為已付給鐵山公
      司之工程款，另21,883,189元為鐵山公司以台中縣政府之
      履行輔助人世合公司設計有重大疏失為由起訴向原告台中
      縣政府求償之金額 (本院96年度建字第16號)，惟該96 年
      度建字第16號鐵山公司與台中縣政府間損害賠償訴訟，仍
      另在本院實股審理中，尚未審結確定，其責任歸屬，是否
      鐵山公司受有損害，損害金額多少，均未確定，無損害，
      自無賠償問題，原告該21,883,189元部分之請求，尚乏依
      據，應予駁回。至於原告已付包商鐵山營造公司之工程款
      16,540,070元部分係因被告之設計不當，監造不周所造成
      原告之損害，原告請求被告賠償並無不當，爰依前揭過失
      責任分擔比例，被告應負擔四分之一，判命被告應賠償原
      告之損害金額為4,135,017元，逾越部分之請求尚非允當
      ，不應准許。
  九、本判決原告勝訴部分，兩造均陳明願供擔保請准宣告假執
      行及免為假執行，核無不合，爰分別酌定相當之擔保金額
      准許之。至於原告敗訴部分，其假執行之聲請，失所附麗
      ，應予駁回。
  十、本件事證已臻明確，兩造所為其他攻擊防禦方法，於判決
      結果不生影響，爰不逐一審究。
  十一、據上論結，原告之訴一部有理由，一部無理由，依民事
        訴訟法第79條、第390條第2項、第392條第2項，判決如
        主文。
中　　華　　民　　國　　96　　年　　12　　月　　28　　日
                  民事第二庭    法  官  周靜秀
正本係照原本作成。
如對本判決上訴，須於判決送達後20日內向本院提出上訴狀。
中　　華　　民　　國　　97　　年　 　1　　月　 　8　　日
                                書記官
